臺灣高等法院刑事判決　　　　　　　　100年度上訴字第293號
上　訴　人　臺灣宜蘭地方法院檢察署檢察官
上　訴　人
即　被　告　陳錫龍
上列上訴人因被告偽造文書等案件，不服臺灣宜蘭地方法院99年
度訴字第126號，中華民國99年12月14日第一審判決（起訴案號
：臺灣宜蘭地方法院檢察署98年度偵字第4723號），提起上訴，
本院判決如下：
    主  文
原判決關於陳錫龍行使偽造文書部分撤銷。
陳錫龍被訴行使偽造文書部分，無罪。
其他上訴駁回。
    理  由
一、公訴意旨略以：
（一）被告陳錫龍意圖為自己不法之所有，並基於詐欺之犯意，
      為冒用大發石礦股份有限公司（負責人；陳錫清）名義詐
      騙他人金錢，先以自己書寫簽立之「承諾書」（陳錫龍承
      諾96年3月10日前要承攬大發石礦股份有限公司礦石採取
      ），於96年3月1日交給大發石礦股份有限公司負責人陳錫
      清，製造「陳錫龍與大發石礦股份有限公司陳錫清有合作
      關係」之假象。之後，被告在96年某時地，偽刻大發石礦
      股份有限公司的公司章1顆及負責人陳錫清的私章1顆，並
      於96年某時地，偽造被告向大發石礦股份有限公司承攬礦
      石採取之「承攬作業書」一份，且將上開偽造之大發石礦
      股份有限公司的公司章與負責人章蓋在上面，據以詐騙他
      人金錢，足生損害於大發石礦股份有限公司及負責人陳錫
      清。
（二）96年8月中旬間，被告持上開偽造之偽造之【被告向大發
      石礦股份有限公司承攬礦石採取之「承攬作業書」】，到
      台中市，向張秀菊詐稱：「大發石礦股份有限公司的石礦
      是伊在作的，伊可將全力讓給張秀菊」，雙方協議權利讓
      渡金為新台幣（下同）1,680,000元，雙方並於96年9月26
      日，在台中市張秀菊開設之代書事務所簽約，張秀菊因此
      陷於錯誤而交付被告1,350,000元（餘款330,000元未付）
      。96年11月初，張秀菊請怪手到現場要開採，因無核准公
      文被林務局制止，經張秀菊聯繫大發石礦股份有限公司陳
      錫清後，始知受騙。張秀菊再連絡被告後，被告自知理虧
      ，還了張秀菊300,000元後即逃匿無蹤。被告行使偽造文
      書之行為，足生損害於大發石礦股份有限公司及負責人陳
      錫龍、與張秀菊。
（三）因認被告涉犯刑法行使偽造文書、詐欺罪嫌云云。
二、按犯罪事實應依證據認定之，無證據不得推定其犯罪事實，
    刑事訴訟法第154條第2項定有明文。復按刑事訴訟法上所謂
    認定犯罪事實之證據，係指足以認定被告確有犯罪行為之積
    極證據而言，該項證據自須適合於被告犯罪事實之認定者，
    始得採為斷罪資料；又事實之認定，應憑證據，如未能發現
    相當證據，或證據不足以證明，自不能以推測或擬制之方法
    ，以為裁判基礎；最高法院29年上字第3105號、40年台上字
    第86號分別著有判例可資參照。
三、訊據被告就其曾書寫簽立之「承諾書」，承諾於96年3月10
    日前要承攬大發石礦股份有限公司礦石採取，於96年3月1日
    交給大發石礦股份有限公司負責人陳錫清後，於96年某時地
    ，刻製大發石礦股份有限公司的公司章1顆及負責人陳錫清
    的私章1顆，並於96年某時地，製作「承攬作業書」一份，
    且將上開之大發石礦股份有限公司的公司章與負責人章蓋在
    其上，其嗣曾於96年8、9月邀告訴人張秀菊合作承攬大發石
    礦公司在宜蘭縣南澳鄉扒里份礦區開採作業，被告並於96年
    9月26日持「大發石礦承攬作業書」提示予告訴人張秀菊，
    與之約定將大發石礦公上開礦區之採礦權移轉予告訴人張秀
    菊，告訴人張秀菊因此於96年8月31日給付被告保證金
    1,000,000元、於96年9月14日給付被告保證金200,000元、
    於96年9月26日給付被告保證金150,000元、於96年10月5日
    給付被告保證金250,000元，合計1,600,000元等之事實，固
    均不諱言。惟堅決否認有何行使偽造文書、詐欺犯行，辯稱
    ：當初是大發石礦公司要跟伊訂立採礦契約，但大發石礦公
    司聲明只跟伊訂約，找合作廠商的事則要伊自行處理，因為
    大發石礦公司負責人陳錫清授權伊全權處理找尋合作廠商的
    事，伊才刻製大發石礦公司及陳錫清的印章蓋於「大發石礦
    承攬作業書」，伊並非行使偽造私文書；伊跟大發石礦公司
    之間，確實有開採礦區之契約存在，大發石礦公司並聲明只
    跟伊訂約，找合作廠商的事則授權伊自行處理，伊本於與大
    發石礦公司間之契約，自行找尋合作廠商即張秀菊以開採大
    發石礦公司礦區之礦石，對張秀菊並無何欺騙之情，是之後
    張秀菊自行與大發石礦公司接觸，就想把伊跟大發石礦公司
    、張秀菊的契約當另一回事等語。
四、公訴人認被告涉有行使偽造文書、詐欺犯嫌無非以證人陳錫
    清於偵查中之證述、證人張秀菊證述、佐以被告自己書寫簽
    立之「承諾書」、被告製作之「承攬作業書」、告訴人張秀
    菊從三信商業銀行匯款給被告匯款回條5張、被告與告訴人
    張秀菊承攬作業書等為其主要論據。
五、然查：
（一）被告就其曾書寫簽立之「承諾書」，承諾於96年3月10日
      前要承攬大發石礦股份有限公司礦石採取，於96年3月1日
      交給大發石礦股份有限公司負責人陳錫清後，於96年某時
      地，刻製大發石礦股份有限公司的公司章1顆及負責人陳
      錫清的私章1顆，並於96年某時地，製作「承攬作業書」
      一份，且將上開之大發石礦股份有限公司的公司章與負責
      人章蓋在其上，其嗣曾於96年8、9月邀告訴人張秀菊合作
      承攬大發石礦公司在宜蘭縣南澳鄉扒里份礦區開採作業，
      被告並於96年9月26日持「大發石礦承攬作業書」提示予
      告訴人張秀菊等情並不諱言，已如上述，此部分亦有被告
      自己書寫簽立之「承諾書」、被告製作之「承攬作業書」
      在卷可考，堪認被告此部分自白尚堪採信。
（二）是本案此（行使偽造私文書）部分之關鍵厥為被告刻製大
      發石礦股份有限公司的公司章1顆及負責人陳錫清的私章1
      顆，並於96年某時地，製作「承攬作業書」一份，且將上
      開之大發石礦股份有限公司的公司章與負責人章蓋在「承
      攬作業書」上，是否得大發石礦股份有限公司負責人陳錫
      清之概括授權？
（三）關乎此，證人即大發石礦股份有限公司負責人陳錫清於檢
      察官偵查、原審審理中固均證稱其並未授權被告代刻大發
      石礦股份有限公司的公司章1顆及負責人陳錫清的私章1顆
      云云（見偵緝卷第27頁、原審卷第59頁）；惟查證人陳錫
      清於原審審理中就被告確曾書立「承諾書」交予證人陳錫
      清之事實均是認之，然就被告何故交付「承諾書」？有無
      向被告收取租金或其他款項之詢問則均以「忘記了」回答
      （見原審卷第58、59、60頁）；再參以大發石礦股份有限
      公司負責人陳錫清是否與被告間存有契約關係，證人陳錫
      清顯具利害關係，是足見上開證人陳錫清於檢察官偵查、
      原審審理中之證述顯有所保留，且具利害關係，其所為之
      證述，尚難遽以採信。
（四）參以證人即大發石礦股份有限公司負責人陳錫清之女兒陳
      麗惠於原審審理中到庭證稱：被告的錢有進到其公司的戶
      頭，...97年間被告尚有匯款至其帳戶等語（見原審卷第
      61、62頁）；證人陳茂守於原審審理中到庭證稱：伊確實
      有出具被告所提出之單據，單據內所載內容即為被告支付
      予大發石礦公司之款項等語（見原審卷第132至133頁）；
      此外亦有陳茂守、陳麗惠出具之單據共2紙在卷可參；再
      依卷附證人陳茂守出具之單據以觀，被告於96年4月20日
      前陸續給付大發石礦公司開採相關費用，合計610,000元
      、並另於97年4月18日付清代辦費之款項。依卷附證人陳
      麗惠出具之單據以觀，被告陸續給付大發石礦公司月租金
      ，計96年8月31日支付47,000元、96年9月30日支付
      47,000元、97年1月7日支付32,000元、97年1月31日支付
      41,000元、97年3月6日支付21,000元、97年4月18日支付
      100,000元、97年4月10日支付31,000元。是被告於96、97
      年間持續給付採礦相關款項予大發石礦公司之事實，應可
      認定。衡諸常情，被告與大發石礦公司間果無採礦之相關
      約定存在，被告應無持續1年給付前揭款項之理，此部分
      要無疑義。
（五）再參以證人曲守治於本院審理中到庭證稱：...經過朋友
      介紹認識被告，被告說他與大發有合作關係，後來就跟被
      告聯絡，並問被告與大發的合作狀況與現在的情形，被告
      說他跟大發有合作關係，但是被告當時有與別人合作，但
      合作夥伴因案入獄，後交由南方開發有限公司與被告在處
      理後續，因為被告欠缺資金，於是找我資金入股。我與被
      告聯繫上的時候，被告已經和大發公司取得合作關係，被
      告與大發建立的合作關係，在我與被告聯繫上時不算完成
      ，因被告尚缺最後的保證金。被告在與大發洽談合作關係
      時，我雖不在場，但關於被告與大發公司如合作關係的細
      節，我在投入資金時有求證過。我有要求被告當場打電話
      給陳錫清，用擴音的方式。電話中問陳錫清礦的問題，陳
      錫清說交由被告全權處理，只要資金到位就可以開採。我
      有跟陳錫清要求我要合約才可以投入資金，然後陳錫清就
      說交由被告全權處理，並說合約書在陳錫清的女婿那裡，
      要我去跟他拿。陳錫清後來因為身體不好，就交給他女兒
      處理，...電話中陳錫清沒有明確說明授權被告去刻大發
      公司跟負責人的印章，只說交由被告全權處理，並且說合
      約範本在他女婿那裡。後來在打電話之後見過陳錫清。且
      可以確定通話的人與看到的人是同一人，因為聲音相同，
      且後來我拿1,000,000元去他家談合約時也有看到他，後
      來陳錫清的媳婦有出來阻止我和陳錫清繼續洽談合作的事
      宜，因為她說陳錫清年紀大了，又腦袋不清楚，要我找陳
      錫清的女兒處理這件事情」等語明確（見本院100年6月10
      日審判筆錄第3至5頁）。參以證人曲守治另案亦以被告與
      大發石礦股份有限公司為共同被告而提出詐欺告訴，證人
      曲守治應無迴護被告之可言，其上述證述應可信採。是由
      上引證人曲守治於本院審理中之證述，足見大發石礦股份
      有限公司負責人陳錫清確曾表示，有關採礦的問題交由被
      告全權處理等語，益證被告上述所辯，尚非子虛，非不可
      採信。
（六）大發石礦股份有限公司負責人陳錫清既確曾向被告表示，
      有關採礦的問題交由被告全權處理等語，則客觀上被告依
      此一言詞之意思表示，認其就有關採礦之事，有權代表大
      發石礦股份有限公司與他人洽談，並就相關之文書其亦有
      製作之權，於法洵無不當。是被告本於此一認識，而刻製
      大發石礦股份有限公司的公司章1顆及負責人陳錫清的私
      章1顆，並蓋用於「承攬作業書」上，核係本於大發石礦
      股份有限公司負責人陳錫清授權而為，要無不法之無權製
      作可言，自與刑法行使偽造私文書之構成要件尚屬有間。
（七）被告於尋求告訴人張秀菊合作系爭採礦作業之前，係先尋
      求陳朝雄合作採礦事宜，且經陳朝雄同意出資開發礦區，
      惟陳朝雄嗣後因入監執行徒刑而作罷等情，業據證人陳朝
      雄證述在卷，核與被告所辯相符，證人陳朝雄於原審審理
      中證稱：當時陳茂守跟被告一起在餐廳討論工程的事情，
      談礦區要如何合作、如何開採，陳茂守稱自己是大發石礦
      公司的技師，被告則稱自己是負責人，伊有看到大發公司
      的執照，上面負責人名字不是被告，但被告跟陳茂守都說
      是被告實際負責，伊到礦區拜拜的時候，陳茂守也在場，
      也沒有人阻止伊等語（見原審卷第118至121頁）；證人陳
      茂守於原審審理中亦證稱：被告邀伊到花蓮，跟陳朝雄及
      張秀菊一起吃飯，伊到場是去說明礦脈的情形、可以用多
      久、經營權有多久，及應該要如何開採等語（見原審卷第
      127至130頁）；在在足證大發石礦公司員工陳茂守確曾陪
      同被告向合作廠商說明大發石礦公司之礦區運作情形。證
      人陳茂守為大發石礦公司之員工，竟陪同被告至花蓮對證
      人陳朝雄說明礦脈使用、礦區經營及開採方式，益見被告
      上開所辯：大發石礦公司同意由其找尋合作廠商採礦等情
      顯非無據，亦屬可信。
（八）是，被告辯稱其與大發石礦公司就大發石礦公司位於宜蘭
      縣南澳鄉扒里份礦區之開採存有契約關係，且大發石礦公
      司同意被告自行尋覓合作廠商等情，應屬可信。被告就其
      與大發石礦公司間存有採礦契約之既定事實，是被告向告
      訴人張秀菊所稱其與大發石礦公司存有採礦契約等情既屬
      事實，自難認被告客觀上對告訴人張秀菊有何施用詐術之
      行為。又被告自96年8月31日至96年10月5日期間收受告訴
      人張秀菊保證金共1,600,000元後，陸續給付大發石礦公
      司月租金計96年8月31日支付47,000元、96年9月30日支付
      47,000元、97年1月7日支付32,000元、97年1月31日支付
      41,000元、97年3月6日支付21,000元、97年4月18日支付
      100,000元、97年4月10日支付31,000元，已如前述，衡情
      倘被告自始即意圖為自己不法所有，惡意詐騙告訴人張秀
      菊之錢財，應無可能在收受張秀菊保證金1,600,000元後
      ，於長達數月期間內，均陸續支付大發石礦公司月租費用
      ，合計達319,000元之理。被告辯稱其主觀上並無惡意詐
      騙告訴人張秀菊之故意等情，亦可採信。
六、此外復查無其他積極證據足資證明被告有何行使偽造文書、
    詐欺犯行犯行，是不能證明被告犯罪，爰應為其無罪之諭知
七、對原審判決之評價及上訴之准駁：
（一）行使偽造文書部分：
      原審就相關事證未詳予查證、勾稽，遽憑有明顯保留之利
      害關係人即證人陳錫清於檢察官偵查、原審審理中之證述
      即遽為被告有罪之認定，並予科刑，顯有未當。被告上訴
      意旨，以此指摘原判決不當，求予撤銷改判，為有理由，
      應由本院將原判決關於行使偽造文書部分撤銷，另為被告
      此部分無罪之諭知。
（二）詐欺部分：
      原審就此部分，以不能證明被告犯罪，而為被告無罪之諭
      知，於法核無違誤。檢察官上訴意旨，未再舉提其他事證
      ，任意指摘原判決此部分不當，求予撤銷改判，為無理由
      ，應予駁回。
據上論斷，應依刑事訴訟法第368條、第369條第1項前段、第364
條、第301條第1項前段，判決如主文。
本案經檢察官孫冀薇到庭執行職務。
中    華    民    國   100    年    6     月    24    日
                  刑事第十八庭審判長法  官  吳鴻章
                                    法  官  汪梅芬
                                    法  官  林銓正
以上正本證明與原本無異。
檢察官就行使偽造文書部分如不服本判決，應於收受送達後10日
內向本院提出上訴書狀，其未敘述上訴之理由者並得於提起上訴
後10日內向本院補提理由書（均須按他造當事人之人數附繕本）
「切勿逕送上級法院」。
                                    書記官  張淨卿
中    華    民    國   100    年    6     月    24    日